臺灣高等法院高雄分院刑事判決　　 93年度上更(二)字第337號
上　訴　人
即　被　告　己○○原名鄭美貌.
選任辯護人　林復華律師
　　　　　　林柏瑞律師
上　訴　人
即　被　告　丙○○
指定辯護人　本院公設辯護人　乙○○
上列上訴人因盜匪等案件，不服臺灣高雄地方法院86年度重訴字
第55號中華民國89年2 月15日第一審判決（起訴案號：臺灣高雄
地方法院檢察署86年度偵字第17976 、18077 、20312 號），提
起上訴，經判決後，由最高法院第二次發回更審，本院判決如下
：
      主  文
原判決關於己○○部分及丙○○剝奪他人之行動自由罪暨其應執
行刑部分均撤銷。
己○○、丙○○共同以非法方法剝奪人之行動自由，己○○處有
期徒刑壹年貳月，丙○○處有期徒刑壹年。
      事  實
一、己○○於84年5、6月間，與丁○○等人共同出資設立業權工
    程企業有限公司，公司經營期間，丁○○曾簽發支票交由己○○向他人借款共新台幣（下同）260 萬元及向葉壽榮借款
    50萬元，其後，丁○○簽發之支票未能兌現，己○○乃簽發
    本票換回丁○○之支票，嗣於85年間，業權工程企業有限公
    司結束營業，丁○○即避不見面。86年4 月初，己○○因本
    票未兌現，遭葉壽榮聲請法院強制執行查封房屋，且己○○
    亦積欠丙○○（綽號「阿豐」）會款19萬7 千餘元，無力償
    還，乃向丙○○表示如丁○○償還欠款，即可清償互助會款
    。丙○○因而提議找人向丁○○暴力逼債，經己○○同意後
    ，2 人即共同基於剝奪人之行動自由催討債務之犯意聯絡，
    由丙○○告知已判刑確定之王殷賟（綽號「木瓜」）、甲○○（綽號「鳳梨」）、林進良（綽號「狗仔」）向丁○○暴
    力逼債，王殷賟、甲○○、林進良乃基於與丙○○、己○○
    共同剝奪人之行動自由催討債務之犯意聯絡，向己○○取得
    丁○○照片、車牌號碼、工作地點範圍、支票影本。86年4
    月12日，己○○之友人戊○○打電話向其查問丁○○之行
    （丁○○亦積欠戊○○21萬元未還），鄭女乃告知正欲請人
    尋找丁○○出面解決債務，惟缺乏費用，請求戊○○借予3
    萬元，以作僱人之費用。戊○○同意後即問其如何匯款，鄭
    女回答將款項直接匯入甲○○之帳戶內，並將電話交予甲○○，由甲○○在電話告知戊○○匯款帳號。同日，戊○○乃
    由桃園匯款3 萬元入甲○○在阿蓮郵局000000-0號帳戶。85
    年4 月15日下午11時許，林進良駕駛承租之JJ- 2051號小客
    車搭載王殷賟、甲○○，行經彰化縣線西鄉○○路○ 段順幼
    超商前，遇見丁○○，經確認後，王殷賟、甲○○即出示支
    票影本要求丁○○同至高雄解決債務。詎丁○○不從，林進
    良即大聲斥責要他上車，否則將對其不利，丁○○不得已在
    王殷賟、甲○○挾持下被迫上車，以此方式剝奪丁○○之行
    動自由，甲○○並出言恐嚇丁○○稱「等一下如果遇到警察
    臨檢，你要配合，否則我把你推下車殺掉」，致丁○○心生
    畏懼。而後，王殷賟、甲○○、林進良尋得丁○○之事通知
    丙○○、己○○，5 人乃相約在彰化縣鹿港交流道會合。翌
    日（86年4 月16日）上午2 時許，丙○○駕駛PV-5188 號小
    客車載己○○至約定地點後，己○○與丁○○未能達成協議
    ，丙○○、林進良旋毆打丁○○，又為繼續催討債務，甲○○再將丁○○強推入丙○○駕駛之自小客車內後座，甲○○
    、己○○亦分別坐入後座、右前座，另王殷賟、林進良共乘
    原車，數人共同前往高雄縣阿蓮鄉○○村○○路356 巷7 號
    己○○住處。途中，丙○○、甲○○向丁○○恫稱「經過收
    費站時要配合，不得聲張，如果不配合要給你好看」，王殷
    賟亦揚言「如未取得金錢，將以刀割腕部放血致死，再丟到
    海邊」、「帶到海邊用槍打掉」等語，恐嚇丁○○致心生畏
    懼。86年4 月16日上午3 時許，抵達己○○住處後，己○○
    即出言稱：「這個不打，不會拿錢出來」，王殷賟即出手勒
    住丁○○之脖子，甲○○亦出手毆打丁○○，迫使丁○○於
    同日上午3 時30分，以己○○所有00-0000000號電話向葉壽
    榮表示承擔己○○債務，同日上午5 時53分許，丁○○猶以
    己○○所有00-0000000號電話向家人籌款。然因丁○○在言
    談間不意透露身在己○○住處，己○○、丙○○等5 人恐行
    跡曝露，同日上午6 時許，己○○、丙○○等5 人復將丁○○強押至高雄市○○路560 號荷蘭汽車旅館208 號房，繼續
    逼討債務。但丁○○始終無法籌得現款，己○○、丙○○等
    5 人乃商議令丁○○簽發本票，經丁○○拒絕，甲○○、王
    殷賟即共同毆打丁○○，甲○○並出示隨身攜帶之萬用小刀
    （未扣案）恐嚇稱「若不簽要將丁○○放血」，丁○○心生
    畏懼，始依指示簽發借據1 張、本票14張（面額50萬元1 張
    、30萬元2 張、25萬元6 張、10萬元5 張）。直至86年4 月
    16日中午12時許，己○○、丙○○等5 人始同意任由丁○○
    離去，丁○○共計遭剝奪行動自由前後約13時之久。同日下
    午1 時20分許，林進良即將承租之JJ- 2051號小客車返還，
    事後王殷賟、甲○○、林進良續向己○○拿取4 萬元花用。
    嗣於86年4 月24日，經丁○○報警及提供記下之JJ-2051 號
    、PV-5188 號車號，而經警循線查獲。
二、案經丁○○訴請彰化縣調查站函轉高雄縣警察局移送台灣高
    雄地方法院檢察署檢察官偵查起訴。
      理  由
一、訊據上訴人即被告己○○、丙○○均矢口否認有妨害自由犯
    行，被告己○○辯稱其僅向丙○○告知遭丁○○欠債，丙○○如何令人尋找丁○○，其並不知情，而後因丙○○表示尋
    得丁○○，其始同往欲與丁○○商討債務問題，經丁○○要
    求乃至其住處商議，丁○○隨後同意簽發本票，並無強押及
    毆打丁○○之情等語，被告丙○○辯稱己○○表示有朋友要
    還她錢，乃受委託開車搭載前往，其餘均未參與等語。
二、經查：
  (一)上揭事實，業據被害人丁○○於原審審理中指訴甚詳，並有
    被害人所有000000000 號行動電話通聯紀錄、被告鄭美貌所
    有0000000 、0000000 號電話通聯紀錄、驗傷診斷書、荷蘭
    汽車旅館現場照片、借據、本票14張、郵政儲金匯業局89年
    10月18日儲00000000-005號函附匯款單附卷可稽（見警卷第
    13～15、23～25、45～53頁、本院上訴卷第145 頁）。
　(二)共犯王殷賟於警詢已供稱：「本（86）年4月初．．．丙○○叫我與林進良及綽號『鳳梨』等3 人一起商討是否願意為
    阿蓮鄉人鄭美貌討債，經我3 人同意．．．」、「．．．丙○○告訴我們3 人是否要為他人討債，經我們3 人商議可行
    ，即由丙○○介紹鄭美貌認識，由我們3 人負責為鄭女討債
    ，因此鄭美貌就拿出3 萬元供我們3 人花用．．．由林進良
    出面承租JJ- 2051號白色轎車，並從鄭美貌處取得丁○○駕
    駛之車號及丁○○長相．．．．．．找到丁○○．．．要他
    上我們的車南下與鄭美貌解決債務，丁○○不從，林進良即
    大聲斥責要他上車，否則將對其不利，丁○○不得已方上我
    們的車，上車後甲○○即用丁○○的大哥大行動電話找上丙○○、鄭美貌相約在彰化鹿港交流道見面，我們3 人即挾持
    丁○○前往該見面處等候。」、「當晚約凌晨1 、2 點，丙○○、鄭美貌同車到達．．．由他們討論債務問題，但無結
    果，丙○○、鄭美貌2 人決定押丁○○南下逼討．．．6 人
    2 車南下到阿蓮鄉鄭美貌住宅，繼續由丙○○、鄭美貌向丁○○逼債，只見丁○○打了多次電話調錢均無結果，在鄭宅
    大約1 小時，丙○○擔心丁○○已告訴他人其在鄭宅遭挾持
    ，立即指示我們押丁○○上車．．．又轉往高雄市荷蘭汽車
    旅館，下車後，6 人一室，丙○○、鄭美貌繼續向丁○○逼
    討，直到丁○○電話調錢實在調不到，丙○○、鄭美貌2 人
    才命丁○○簽下本票及借據，此時已是4 月16日中午12時左
    右，才自汽車旅館釋放丁○○離去。」、「除了事前鄭美貌
    拿3 萬元供我們3 人吃喝花用外，事後我們3 人又去鄭宅由
    林進良、甲○○2 人開口向鄭美貌討索工作費4 萬元．．．
    」等語明確（見警卷第67頁反面、第68頁反面～第69頁反面
    、第70頁）。於偵查中復供稱：「去彰化交流道旁．．．等
    鄭女及丙○○來時，鄭女、丙○○、甲○○就與丁○○同1
    部車去高雄，我與林進良坐另1 部車．．．後來叫丁○○打
    電話籌錢．．．但沒有籌到，後來鄭女提議去高雄．．．就
    一起去高雄市1 家汽車旅館．．．」、「．．．第1 次在彰
    化交流道，洪某（來進）、陳某（文德）各踢他（指丁○○
    ）1 下．．．」、「先前我與林進良、甲○○有去找過鄭女
    ，她說對方有欠他300 多萬，而且拿丁○○開給她的支票給
    我們看，所以委託我們去討債」、「．．．丙○○叫我們3
    個人（指王殷賟、林進良、甲○○）去找鄭女談處理債務的
    事．．．」等語（見86年度偵字第20312 號偵查卷第27頁反
    面～第28頁反面）。於原審調查中亦供稱：「陳（文德）告
    訴我說有人欠鄭（采蓁）錢，鄭去要錢反而被打，當天我是
    先找到丁○○，憑著鄭美貌抄給我他自用轎車之車牌和他之
    長相特徵」、「是鄭美貌拿3 萬和支票給我、林進良、甲○○．．．」、「．．．鄭美貌有拿3 萬元給我們租車．．．
    」、「．．．鄭美貌有拿丁○○的地址及車牌號碼給我．．
    ．」、「．．．丙○○向我說鄭美貌的事，叫我直接找他，
    後來我們去找鄭美貌，他就3 萬元入甲○○的戶頭請我們
    幫他找丁○○」、「我知道強迫丁○○上車是不對的．．．
    我只是拖住丁○○的手臂叫他上車講」、「鄭（美貌）．．
    ．給3 萬元叫我們去找丁○○」等語（見原審1 卷第27頁、
    第138 頁反面、第248 頁、第399 頁反面、第433 頁、原審
    二卷第90頁）。被告等於本院審理中對於共犯王殷賟警詢、
    偵查中之供述同意作為本案之證據，依刑事訴訟法第159 條
    之5 第1 項規定自有證據能力，得為證據，併此敘明。
　(三)共犯林進良於原審供稱：「因為丁○○在中華工程做事，我
　　們就在附近找他，後來是先看到他的坐車車牌，我們就等他
　  買東西出來．．．我們就拿丁○○的大哥大打給鄭美貌．．
    ．我們約在交流道．．．」、「．．．鄭（采蓁）拿支票及
    3 萬元給我們租車」、「他（己○○）拿支票給我們說是債
    務糾紛，是丁○○所開的支票，他並且拿3 萬元給我們租車
    及花用」、「他（己○○）有提供車牌、地址及長相．．．
    」、「（問：在汽車旅館有無聯絡葉壽榮處理50萬元債務之
    事？）有，（問：同時也簽下本票？）有」、「是王殷賟邀
    我去鄭美貌家．．．鄭美貌就拿支票及丁○○的地址及車號
    給我們，並了3 萬元給我們租車費用及加油錢」等語（見
    原審一卷第247 頁、第274 頁反面、第275 、279 、400 頁
    ）。
  (四)共犯甲○○於原審供稱：「是鄭美貌欠丙○○會錢，丙○○
    就拜託我替鄭美貌討債，後來鄭美貌就拿支票影本給我們及
    丁○○的車號、車子顏色及地址．．．」、「．．．鄭美貌
    ．．．並且了3 萬元給我們」、「（問：鄭美貌在旁表示
    這個不打不會拿錢出來？）是」、「除了第1 次鄭美貌3
    萬元．．．鄭美貌又了4 、5 萬元給我們」、「鄭（采蓁
    ）他有拿3 萬元給我們」等語（見原審一卷第414 頁正面、
    第414 頁反面～第415 頁、第416 、417 頁、原審二卷第90
    頁）。
　(五)證人戊○○於本院前審證述：己○○表示她缺錢花用，乃依
    其指示於86年4月12日匯款3萬元入甲○○在阿蓮郵局000000
    -0號帳戶等語（見本院更一卷92年12月30日審判筆錄）。而
    於本院審理時則證述：是己○○向我借錢的，當時我在桃園
    工廠上班，而她人在阿蓮，她跟我借錢 3萬元，我同意後，
    她就將電話交給另1 個人（指甲○○），由另1 個人告訴我
    阿蓮郵局000000-0號帳戶，我將錢匯到這個帳戶。我不認識
    甲○○，也不知道己○○等人計劃要押丁○○追討債務之事
    ，是己○○說她給人押去，叫我借錢給她，我是基於同情心
    ，才將錢匯到對方戶頭。我原本不認識甲○○，匯款到他帳
    戶，是己○○向我借錢之故，我匯款給甲○○，也不是委託
    他向丁○○討債等語（見本院94年5 月5 日審判筆錄）。其
    前後所供雖略有不符，然其就己○○於電話中向其商借3 萬
    元，其將借款匯入甲○○郵局帳戶之主要陳述，大致相同。
    本院審理時就戊○○上開證言質之己○○，己○○則供稱：
    戊○○常打電話來我們公司要找丁○○要錢，一直找不到，
    那時剛好甲○○他們都在我那裡，而丙○○要跟我要會錢，
    我身上沒有錢還他，我有告訴他我都沒有錢，我的錢給丁○○拿走了。而我並沒有被人押走。我沒有向戊○○借3 萬元
    ，電話是我交給甲○○的沒錯，但我沒有要戊○○匯錢給甲○○。是甲○○拿戊○○之匯錢單子出來給我看，並告訴我
    ，我才知道戊○○匯款給甲○○之事等語（見本院同上審判
    筆錄）。惟查依共犯王殷賟、林進良、甲○○前述證詞所示
    ，被告己○○於86年4 月初，即透過陳文龍介紹委託王殷賟
    、林進良、甲○○3 人為其向丁○○討債，並由其提供丁○○之地址、支票、駕駛之車號及丁○○長相等資料，供王殷
    賟等人討債之憑據，已如前述。而戊○○係遲至86年4 月12
    日始打電話予己○○向其查明丁○○之下落，而被害人丁○○尚積欠戊○○21萬元未還，已經其在本院前審證述明確（
    見本院上更一審卷第195 頁）。己○○得知戊○○欲找丁○○催討欠款，乃於電話中告知戊○○欲僱人尋找丁○○出面
    解決債務，惟缺乏費用，乃向戊○○商借3 萬元，以充尋找
    丁○○之費用，戊○○在己○○苦苦懇求下，乃同意借款3
    萬元，然戊○○當時人在桃園，自然會問及鄭女如何匯款，
    己○○乃告知戊○○將款項匯入甲○○之郵局帳戶，並將電
    話交予甲○○，請甲○○告知戊○○其上述郵局帳戶，以供
    戊○○匯款之用，戊○○乃依其指示，將3 萬元之借款匯入
    甲○○之帳戶。又查依共犯王殷賟、林進良、甲○○前述(二)
    、(三)、(四)之供述均未提及戊○○，且均供述是己○○匯款3
    萬元給他們作為向丁○○討債之費用。足證戊○○與王殷賟
    、林進良、甲○○3 人彼此間並不認識，戊○○於電話中亦
    不可能委託不相識之甲○○為其討債，且其與甲○○素未見
    面，不可能無故匯款進入甲○○之帳戶，尤證己○○係向戊○○借得款項後，再由其提供甲○○之郵局帳號以供戊○○
    匯款之用，至為明確。是被告己○○於本院審理中供述係戊○○於電話中委託甲○○討債，並自行匯款予甲○○，伊事
    後才知情乙節，與事實不符，顯係意圖把責任推給戊○○，
    以圖卸己責，自非可取。至於證人戊○○雖有借款3 萬元予
    己○○以供其僱人尋找丁○○之舉，然並無證據足證其對於
    己○○與共犯王殷賟、林進良、甲○○等人對丁○○如何暴
    力討債之犯行事先知情，況查本件被告己○○等人僅有為己○○1 人向丁○○追討債務，令其簽發本票，並無為戊○○
    向丁○○討債之情事。是證人戊○○於本院審理中雖供述己○○於電話中說被人押住，基於同情心才借款3 萬元予己○○，並依其指示匯款至甲○○帳戶云云，固無足取，然其僅
    單純借款予己○○而已，與本件被告等人犯罪，尚無犯意聯
    絡及行為分擔，至為明顯，併此敘明。
　(六)互核被害人丁○○之指訴及共犯王殷賟、甲○○、林進良之
    前開供述，彼此間均大致相符，此外，復有被害人所有0000
    00000 號行動電話通聯紀錄、被告鄭美貌所有0000000 、00
    00000 號電話通聯紀錄、驗傷診斷書、荷蘭汽車旅館現場照
    片、借據、本票14張、郵政儲金匯業局89年10月18日儲0000
    0000-005號函附匯款單等在卷可按，是被害人丁○○之指訴
    及共犯王殷賟、甲○○、林進良之上開供述，應堪採信。至
    共犯王殷賟、甲○○於原審中雖改稱係被告己○○令其等強
    押被害人丁○○逼債等語（見原審一卷第138 頁、第247 頁
    反面、第248 頁），但綜觀被害人丁○○之指訴，及共犯王
    殷賟、甲○○起初均供述係被告丙○○令其等向被害人丁○○逼債之情，再參以被告丙○○於共犯王殷賟、甲○○、林
    進良尋獲被害人丁○○後，均始終與共犯王殷賟、甲○○、
    林進良在場協助被告己○○向被害人丁○○逼債，復毆打被
    害人丁○○，直至被害人丁○○無法籌款而改簽發本票後，
    始任令被害人丁○○離去等各情，自以共犯王殷賟於警詢、
    偵查及原審先前供述較為可採，共犯王殷賟、甲○○其後於
    原審改稱，無非為被告丙○○卸責，乃無可採。再共犯甲○○於原審供稱被害人丁○○係在被告己○○住處簽發本票等
    語（見原審卷第416 頁反面、第434 頁、原審二卷第94頁）
    ，核與被害人丁○○、共犯王殷賟、林進良所述不符，應屬
    錯誤，自無可取。
  (七)又被告己○○於警詢已供稱：「．．．86年4 月初互助會會
    首丙○○要我與他清算會款，我告知我目前狀況是因丁○○
    積欠我而經濟困難，丙○○得知後，即向我表示，他有朋友
    在台中地區很熟，可以替我找丁○○．．．我同意丙○○的
    想法，便同意請人找丁○○要債，過數日，便有2 名年約30
    多歲男子駕車到我住宅表示是丙○○友人，要負責替我找丁○○要債，我便提供他們2 人乙張丁○○的照片，並指引他
    們說丁○○可能在彰化縣線西鄉一帶，直到86年4 月15日下
    午，我接到該2 名男子打來的電話稱丁○○已找到了，並相
    約在彰化交流道見面，我立即通知丙○○駕其友人的轎車一
    起北上．．．我們2 人趕到彰化交流道會面，見面後，我告
    知丁○○再過2天，我的房子要遭查封，需要他與我一起與
    查封我房子的葉壽榮處理，他不要，只同意用電話與葉壽榮
    處理，雙方大聲爭吵，最後我還是推丁○○入車內一起南下
    到阿蓮我的住家」、「（問：86年4 月15日到彰化縣押丁○○的其他共犯你是否知道？）其他的人都是由丙○○召集，
    我均不認識，我祇委託丙○○1 人，其餘都由他負責，當天
    是其他人已抓到丁○○後，才通知我和丙○○2 人一同前往
    彰化會合」、「事後丙○○帶了．．．我不認識者到我家索
    取工作資，我拿了4 萬元給丙○○由他處理」、「（問：挾
    持期間，丙○○有否毆打丁○○？）有的，丙○○在彰化交
    流道見面時，有用腳踢丁○○」等語（見警卷第28頁反面、
    第33頁正、反面、第41頁），參以上開被害人丁○○指訴、
    共犯王殷賟、林進良、甲○○供述，被告己○○此部分之自
    白堪信與事實相符，較為可信，且為證明犯罪事實存在所必
    要，自得採為不利被告等之證據。被告己○○嗣後所辯並不
    知丙○○如何令人尋找丁○○，其僅與丁○○商議解決債務
    ，丁○○乃同意簽發本票，並無強押及毆打丁○○之情等語
    ，顯係事後卸責之詞，不足採信。
  (八)被告丙○○雖辯稱表示有朋友要還她錢，乃受委託開車搭載
    前往，其餘均未參與等語。然參以上開被害人丁○○指訴、
    被告己○○、共犯王殷賟、林進良、甲○○之供述及被告丙○○始終在場參與催討債務及毆打被害人丁○○情節，且被
    告丙○○於86年7月26日於高雄看守所時與律師會面時，亦
    陳稱：「（鄭美貌起先）麻煩我找看有無人要替她討錢否？
    她們就是共同經營公司，而錢有糾紛，然後她問我找看有無
    人替她討這些錢就對了．．．是他們去押到人了．．．鄭美
    貌拜託我載他上去（彰化）一下．．．說在彰化交流道相等
    ．．．然後我就看他們將人押在那裡，開另1 部車子，鄭美
　　貌的意思就說，那就載回來吧！反正有另1 部車子，就載回
  　來厝仔（指鄭美貌住處）．．．丁○○回來坐在我那部車子
    的後面（指後座）」、「丁○○我有打了他1 下」、「我知
    道他們給人押人，我知道不可以讓他知道正名，所以去要回
　　來時，我叫他們好心點，叫我阿豐仔就好」、「他們就硬給
　  他打，打了後就載至荷蘭汽車賓館，說怕丁○○報案」、「
    他們就在那裡叫他打電話看要寄錢還是怎樣？」、「然後叫
    他開本票，商業本票」、「這個我在筆錄（警訊筆錄）裡面
　　，我都沒寫，他們在問我，我都說沒有，都說這些人我都不
　  知道是誰」等情（見警卷第64、65頁）。被告丙○○所辯均
    不知情等語，亦無可採。
  (九)至被害人丁○○固曾指訴遭共犯王殷賟、甲○○分持手槍各
    1 支強押等語。然既經共犯王殷賟、甲○○堅決否認，且被
    害人丁○○復供稱：「．．．王殷腆及甲○○1 人拉住我一
    隻手臂，並且拿1 包東西抵住我叫我上車」、「我沒有看見
    是槍，他們可能只是要唬我」、「（問：案發時是否見到王
    殷賟、甲○○各拿1 支槍押你？）我並未實際見到手槍，是
    王、洪2 人自己說，我若跑的話要開槍，我實際上只有見到
    他們2 人拿隨身黑色小皮包押在我背後」、「（問：為何在
    警訊中稱手槍是90手槍、鐵製的？）因為被告洪及王2 人自
    己說他們拿的是90及黑星，當時他們2 人是拿包包抵住我腰
    部，我憑感覺好像有1 長1 短，才會如此說」、「（問：既
    然未看到槍，為何又在警訊中指述對方將槍放在腰際你有看
    到五星的記號？）當時洪、王2 人有叫我不要回頭，所以實
    際上我並未看見槍，後來在車上我都只看到他們2 人拿包包
    而已，並未看到他們2 人拿槍」等語（見原審一卷第434 頁
    反面、第435 頁正面、原審二卷第126 ～128 頁）。是被害
    人丁○○就共犯王殷賟、甲○○有無持槍部分之指訴即前後
    不一，非無瑕疵。此外復無槍枝扣案可資佐證。被害人丁○○指訴共犯王殷賟、甲○○持槍，即難遽採。
  (十)被告己○○於本院審理時聲請傳喚證人丁○○、甲○○，屢
    經本院傳喚均未到庭，復經本院囑託拘提，均因行方不明，
    無法拘提到案，有台灣基隆地方法院檢察署94年5 月23日基
    檢玲仁94助187 字第10604 號及臺灣臺南地方法院檢察署94
    年6 月23日南檢朝宇94助282 字第36482 號函各1 紙在卷可
    稽，調查之途已窮。又證人丁○○、甲○○於原審審理中對
    於案情經過亦供述甚詳，本院審理中亦傳喚證人戊○○進行
    交互詰問，案情已釐清明確，核無再予傳拘證人丁○○、甲○○進行交互詰問之必要，併此明。
  (十一)綜上所述，被告等所辯各情，無非卸責之詞，不足採信。本
    件事證明確，被告等妨害自由之犯行，均堪認定。
三、核被告己○○、丙○○所為，均係犯刑法第302 條第1 項之
    妨害自由罪。被告己○○、丙○○與王殷賟、甲○○及林進
    良等人間，互有犯意聯絡及行為分擔，均為共同正犯。被告
    等人在妨害自由過程中，雖有以言詞恐嚇危害安全，及妨害
    人行使權利，使人行無義務之事等情，惟恐嚇危害安全乃剝
    奪行動自由之部分行為（最高法院74年度台上字第3404號判
    例意旨參照），而妨害人行使權利及使人行無義務之事之低
    度行為，亦為剝奪行動自由之高度行為所吸收，均不另論罪
    （最高法院29年上字第2359號之(二)判例意旨參照）。
四、原審以被告罪證明確，予以論罪科刑，固非無見，惟查：(一)
    原判決於事實欄認定被告2 人與共犯王殷賟、甲○○、林進
    良在荷蘭汽車旅館內逼令被害人丁○○簽立借據、本票，惟
    於理由欄引被告丙○○、共犯王殷賟供稱在荷蘭汽車旅館內
    逼令被害人丁○○簽立借據、本票，復引共犯甲○○供稱被
    害人丁○○是在被告己○○住處簽立借據、本票，原判決就
    被告2 人於何時、地使被害人丁○○簽立借據、本票，其事
    實認定與理由之說明先後不符，自有判決理由矛盾之違法。
    (二)刑法第302 條第1 項之剝奪行自由罪，係行為繼續而非狀
    態繼續，即自剝奪被害人行動自由起至回復其行動自由為止
    ，於判決欄內對剝奪行動自由之起迄時間，均應予明確認定
    予以記載，始足資為適用法律之依據。被告2 人與共犯王殷
    賟、甲○○、林進良共計剝奪被害人丁○○行動自由前後約
    13時之久，原判決於事實欄未明確記載，亦有未洽。被告等
    上訴意旨，否認犯罪，雖無理由，但原審此部分判決既有上
    述可議之處，自應由本院將之連同被告丙○○定應執行刑部
    分撤銷改判。爰審酌被告等以暴力押人之不法手段解決債務
    糾紛，留置時間長達13時左右，嚴重危害人身安全及社會治
    安，犯罪情節非輕，且被告己○○、丙○○係為提議者，惟
    被害人丁○○已當庭表示不願追究，並有和解書附卷足參（
    見原審二卷第39頁、第127 頁反面）等一切情狀，分別量處
    如主文第2 項所示之刑。未扣案之甲○○所有供犯罪所用之
    萬用小刀1 把，無證據證明尚屬存在，為免將來執行困難，
    不予宣告沒收。
五、公訴意旨另以：被告己○○、丙○○與共犯林進良、王殷賟
    、甲○○共同基於傷害之犯意聯絡，於86年4 月16日，在被
    告己○○住處，因被告己○○表示：「這個不打，不會拿錢
    出來」，被告丙○○及共犯甲○○、王殷賟、林進良即共同
    出手毆打被害人丁○○，致受有右上眼簾瘀血等傷害，因認
    被告己○○、丙○○此部分涉犯刑法第277 條第1 項之普通
    傷害罪嫌。惟告訴乃論之罪，告訴人於第一審辯論終結前，
    得撤回其告訴；又告訴經撤回者，法院應諭知不受理之判決
    ，刑事訴訟法第238 條第1 項，及第303 條第3 款分別定有
    明文。查被告己○○、丙○○所犯刑法第277 條第1 項之傷
    害罪，依同法第287 條前段之規定，須告訴乃論。茲告訴人
    丁○○於原審調查程序中已聲請撤回其告訴（見原審二卷第
    126 頁反面），揆諸前開說明，本應為諭知不受理之判決，
    然公訴意旨認被告己○○、丙○○此部分傷害犯行與前開科
    刑部份，具有方法結果之牽連犯裁判上一罪關係，故不另諭
    知不受理判決。
六、公訴意旨復以：被告己○○、丙○○推由共犯林進良、王殷
    賟、甲○○強押被害人丁○○，逼令被害人丁○○籌款交付
    ，但被害人丁○○始終無法籌得現款，被告己○○、丙○○
    等5 人乃令被害人丁○○簽發借據1 張、本票14張（面額50
    萬元1 張、30萬元2 張、25萬元6 張、10萬元5 張）。直至
    86年4 月16日中午12時許，被告己○○、丙○○等5 人始同
    意任由被害人丁○○離去。因認被告己○○、丙○○此部分
    係涉犯修法前懲治盜匪條例第2 條第1 項9 款之擄人勒贖罪
    嫌。
  (一)公訴人認被告己○○、丙○○涉犯前開擄人勒贖罪嫌，係以
    被害人丁○○之指訴，為其論據。惟訊據被告己○○、丙○○均堅決否認有擄人勒贖犯行，被告己○○辯稱其因丁○○
    積欠債務拒不清償，故向丙○○告知此事，而後丙○○如何
    令人尋找丁○○，其並不知情，再丙○○尋得丁○○後，其
    係同往與丁○○商討債務問題，並無擄人勒贖等語，被告丙○○辯稱己○○表示有朋友要還她錢，乃受委託開車搭載前
    往，其餘均未參與，並無擄人勒贖等語。
  (二)按擄人勒贖罪，須行為人自始有使被害人以財物取贖人身之
    意思，如使被害人支付財物別有原因，要無成立擄人勒贖罪
    之餘地（最高法院65年台上字第3356號判例意旨參照）。經
    查，被告己○○與被害人丁○○原為男女朋友關係，並共同
    經營業權工程企業有限公司，被告己○○負責公司財務，公
    司經營期間，被害人丁○○曾以尚未請領支票為由，由被告
    己○○簽發面額各30萬元之支票2 張向公司內員工調現金運
    用，爾後被害人丁○○並未將支票款交還被告己○○，被害
    人丁○○請領支票使用後，復簽發面額共計200萬元之支票
    6、7 張，交予被告己○○向高能欽、黃梁玉緞等人調現供
    公司週轉，屆期被害人丁○○簽發之支票均未獲兌現，乃由
    被告己○○自行以現金清償高能欽之債務，被害人丁○○復
    簽發面額50萬元支票1紙向葉壽榮調現，屆期亦未兌現，被
    告己○○乃簽發面額50萬元本票抵償債務，詎屆期後，被告
    己○○猶未能清償，葉壽榮於是聲請法院查封被告己○○所
    有之房屋，被害人丁○○共計積欠被告己○○310 萬元債務
    等情，業經被害人丁○○於原審調查中所不爭執（見原審二
    卷第127 頁反面），核與證人高能欽證稱：「．．．後來錢
    是鄭（采蓁）拿來還我的」等語（見原審一卷第125 頁），
    證人葉壽榮於原審調查中證稱：「（問：鄭美貌為何欠你50
    萬元？）丁○○向我調錢都是拿鄭美貌的票，後來票跳票，
    我這張50萬元就不要還丁○○，後來鄭美貌來找我說這張票
    算他的沒問題，所以我就把票還給鄭，但經過很久沒消息，
    我就去找鄭要錢，後來他又開了5 萬元的10張本票給我，1
    年多又沒兌現，我就申請本票裁定」、「（問：50萬元支票
    發票人是鄭美貌，而是丁○○拿票去向你借錢？）是」（見
    原審一卷第249 頁正、反面），證人黃梁玉緞於原審調查中
    亦證述有借錢予被告己○○（見原審一卷第251 頁以下）等
    情節相吻合，此外復有被害人丁○○簽發之支票、退票理由
    單影本及被告己○○多次匯款予被害人丁○○之郵政國內匯
    款執據可證（見原審一卷第30～34、43～76、206 ～210 、
    340 ～373 、521 ～559 頁）。足見，被告己○○辯稱係因
    債務問題而尋被害人丁○○解決等語，尚非不可採。另被告
    丙○○及共犯王殷賟、甲○○、林進良均係因被告己○○告
    知要催討債務，乃強押被害人丁○○逼債等情，既經被告己○○、丙○○及共犯林進良、王殷賟、甲○○迭次供述在卷
    ，互核相符。是尚難認其等主觀上具有不法所有之意圖，即
    無從遽認有擄人勒贖之犯意，揆諸前開說明，自與擄人勒贖
    罪之構成要件有間。然公訴人認被告己○○、丙○○此部分
    與前開論罪科刑部份，具有牽連犯之裁判上一罪關係，故亦
    不另為其等此部分無罪之諭知。
七、共犯王殷賟、甲○○、林進良部份及被告丙○○未經許可無
    故持有刀械部分已經判刑確定在案，本院不予論列，併此
    明。
據上論結，應依刑事訴訟法第369 條第1 項前段、第364 條、第
299 條第1 項前段、刑法第28條、第302 條第1 項、罰金罰鍰提
高標準條例第1條前段，判決如主文。
本案經檢察官林惠到庭執行職務。
中　　華　　民　　國　　94　　年　　11　　月　　24　　日
                  刑事第三庭    審判長法  官  周賢銳
                                      法  官  黃仁松
                                      法  官  謝宏宗
以上正本證明與原本無異。
如不服本判決應於收受本判決後10日內向本院提出上訴書狀，其
未敘述上訴理由者，並得於提起上訴後10日內向本院補提理由書
狀（均須按他造當事人之人數附繕本）「切勿逕送上級法院」。
中　　華　　民　　國　　94　　年　　11　　月　　28　　日
　　　　　　　　　　　　　　　　　　　書記官  熊惠津
附錄本判決論罪科刑法條：
中華民國刑法第302條第1項
(剝奪他人行動自由罪)
私行拘禁或以其他非法方法，剝奪人之行動自由者，處五年以下
有期徒刑、拘役或三百元以下罰金。
                                                      Q
